臺灣臺北地方法院刑事判決　　　　　　　100年度易字第619號
公　訴　人　臺灣臺北地方法院檢察署檢察官
被　　　告　謝孟忖
上列被告因傷害案件，經檢察官提起公訴（100 年度偵字第3463
號），本院判決如下：
    主  文
謝孟忖傷害人之身體，累犯，處有期徒刑壹年陸月。
    事  實
一、謝孟忖前曾於民國94年間因違反毒品危害防制條例案件，經
    臺灣高等法院於94年12月30日以94年上訴字第3407號判決判
    處有期徒刑1 年，嗣提起上訴，經最高法院於95年3 月16日
    以95年台上字第1391號駁回上訴確定；又於94年間因詐欺案
    件，經本院於95年2 月9 日以94年簡字第2963號判決判處有
    期徒刑3 月確定，上開2 罪定應執行之刑為有期徒刑1 年 2
    月，於96年4 月25日縮短刑期假釋出監並付保護管束，而於
    96年7 月16日假釋期滿，假釋未經撤銷而視為執行完畢。
二、謝孟忖猶不知悔改，於99年11月24日接獲蔡榮傑電話，因電
    話中，蔡榮傑要求謝孟忖還錢，謝孟忖頗為不悅，2 人因而
    發生爭執，並相約至臺北市○○區○○街28巷34號前拼輸贏
    ，謝孟忖隨即持所有之菜刀1 把，而於99年11月24日23時15
    分許，抵達前開臺北市○○區○○街28巷34號前，謝孟忖見
    現場另有手持安全帽之王信昌在場，認為是蔡榮邀集前來助
    陣之人，竟基於傷害之犯意，拿出前開菜刀朝王信昌之身體
    猛砍，王信昌亦同時以手中安全帽敲擊謝孟忖，另再以左手
    回擋，王信昌並因此受有左手三處深撕裂傷併三角骨骨折、
    尺骨骨折、尺動脈、尺神經、第三至第五指伸指肌腱、尺側
    屈腕肌肌腱、屈小指短肌肌腱、第四指及第五指指深屈肌肌
    腱、右手掌淺撕裂傷之傷害。謝孟忖見已將王信昌砍傷後，
    乃離去現場，王信昌亦旋即自行前往醫院治療。
三、案經王信昌訴由臺北市政府警察局萬華分局移送臺灣臺北地
    方法院檢察署檢察官偵查後起訴。
    理  由
壹、證據能力
一、按被告以外之人於審判外之言詞或書面陳述，除法律有規定
    者外，不得作為證據。又被告以外之人於審判外之陳述，雖
    不符前4 條之規定，而經當事人於審判程序同意作為證據，
    法院審酌該言詞陳述或書面陳述作成時之情況，認為適當者
    ，亦得為證據。當事人、代理人或辯護人於法院調查證據時
    ，知有第159 條第1 項不得為證據之情形，而未於言詞辯論
    終結前聲明異議者，視為有前項同意，刑事訴訟法159 條第
    1 項、第159 條之5 分別定有明文。查證人即告訴人王信昌
    於警詢中所為之陳述，固係審判外之陳述而屬傳聞證據，惟
    檢察官、被告謝孟忖就上開審判外之陳述，於本院審理中，
    並不爭執證據能力（僅爭執證明力），復未曾於言詞辯論終
    結前聲明異議，而本院審酌該證人陳述作成時之情況，並無
    違法取證及證明力過低之瑕疵，亦認以之作為證據為適當，
    依前揭規定說明，自得為證據。
二、次按未經被告詰問之被告以外之人於偵查中向檢察官所為之
    陳述，依刑事訴訟法第159 條之1 第2 項之規定，原則上屬
    於法律規定為有證據能力之傳聞證據，於例外顯有不可信之
    情況，始否定其得為證據。是得為證據之被告以外之人於偵
    查中所為之陳述，因其陳述未經被告詰問，應認屬於未經合
    法調查之證據，並非無證據能力，而禁止證據之使用。惟是
    否行使詰問權，屬被告之自由，倘被告於審判中捨棄詰問權
    ，或證人客觀上有不能受詰問之情形，自無不當剝奪被告詰
    問權行使之可言（參見最高法院98年度台上字第1032號判決
    意旨參照）。查：證人王信昌於100 年2 月21日偵查中之陳
    述已依法具結，有卷內結文在卷可憑（見100 年度偵字第34
    63號偵查卷卷第35頁），且衡諸該陳述之作成並無顯不可信
    之情況，因認具有證據能力。又證人王信昌於本院審理中到
    庭作證並進行交互詰問，已足以保障被告之對質詰問權，而
    本院於審判期日依法定程序提示證人王信昌之證述並告以要
    旨，而為合法調查後，自得將證人王信昌於偵查中之證述採
    為證據。
貳、實體方面
一、訊據被告矢口否認有何傷害犯行，辯稱：當天伊以電話與蔡
    榮傑通完電話後赴約，抵達現場時，還沒有與蔡榮傑說到話
    ，證人王信昌就以安全帽攻擊伊，直到伊倒地，伊是不得已
    才做出自衛動作云云。經查：
  (一)被告確實有於前開時間、地點，持菜刀砍傷證人王信昌，造
    成證人王信昌受有左手三處深撕裂傷併三角骨骨折、尺骨骨
    折、尺動脈、尺神經、第三至第五指伸指肌腱、尺側屈腕肌
    肌腱、屈小指短肌肌腱、第四指及第五指指深屈肌肌腱、右
    手掌淺撕裂傷傷害等情，此為被告所不否認（見本院第44頁
    、第46頁），核與證人王信昌於偵查及本院審理中指述情節
    相符合（同前偵查卷第33頁、本院卷第65頁至第67頁），並
    有卷附國立臺灣大學醫學院附設醫院診斷證明書1 份在卷可
    稽（同前偵查卷第10頁），是此部分之事實，首堪認定。
  (二)雖被告辯稱：當天伊赴約，抵達現場時，伊還沒有與蔡榮傑
    說到話，證人王信昌就以安全帽攻擊伊，直到伊倒地，伊是
    不得已才做出自衛動作云云。然按正當防衛必須對於現在不
    法之侵害始得為之，侵害業已過去，或無從分別何方為不法
    侵害之互毆行為，均不得主張防衛權，而衡之一般社會經驗
    法則，互毆係屬多數動作構成單純一罪而互為攻擊之傷害行
    為，縱令一方先行出手，而還擊之一方在客觀上苟非單純對
    於現在不法之侵害為必要排除之反擊行為，因其本即有傷害
    之犯意存在，則對其互為攻擊之還手反擊行為，自無主張防
    衛權之餘地（最高法院92年度台上字第3039號判決意旨參照
    ）。查：
  (1)依被告所提出臺北市立聯合醫院和平院區診斷證明書內容記
    載（見本院卷第33頁、第34頁），就診日期各為99年12 月9
    日、99年12月24日，已是本案案發近半個月後之事，且被告
    於99年12月9 日前往醫院應診時，經醫生對其施以腦部斷層
    掃描檢查，亦無發現被告腦部有出現異常情形，是該等診斷
    證明書已難證明被告所稱有遭證人王信昌以安全帽猛烈攻擊
    後，自己並已倒臥在地之情事。
  (2)又依證人王信昌於本院審理中證稱：被告砍到伊的左手，伊
    沒辦法擋，就一直跑，之前車禍腳受傷跑不動，就跌倒，被
    告就從伊的右腳膝蓋砍下去，伊又再擋，被告又繼續拿刀砍
    伊，伊繼續拿安全帽邊跑邊擋等語（見本院卷第65頁背面）
    ，且與證人王信昌本次受傷甚為嚴重情節相吻合，及佐以被
    告當時身上是藏放有菜刀前往相約地點，欲與蔡榮傑拼輸贏
    ，及證人王信昌手中僅持安全帽，此各為被告、證人王信昌
    於本院審理中陳述明確在卷（見本院卷第46頁背面、第65頁
    ），堪認證人王信昌斯時在案發現場應是處於相當劣勢之地
    位，是被告前開供稱是遭攻擊倒倒地後，不得已才做出揮菜
    刀之自衛動作乙節，應非事實。
  (3)再觀諸證人王信昌左手部位有3 大處傷勢，且證人王信昌就
    醫當天尚經醫生緊急施作神經、血管肌健重建接合手術及骨
    折復位骨釘固定手術，始得保住證人王信昌之左手等情，此
    有前開國立臺灣大學醫學院附設醫院診斷證明書1 份在卷可
    憑（同前偵查卷第10頁），亦足見被告斯時以菜刀朝證人王
    信昌身體揮砍時，用力相當猛烈，猶非只是單純如被告所稱
    僅欲阻止證人王信昌拿安全帽繼續毆擊伊時，所為之阻擋行
    為，益徵被告係出於主動、攻擊之目的而持菜刀揮砍證人王
    信昌手部，並非正當防衛行為，至為明確。
  (三)另證人王信昌雖一再指稱：本案是殺人未遂，不是傷害，被
    告以菜刀砍伊，刀刀見骨，致人於死地云云。惟查：
  (1)按刑法殺人罪之成立，不僅客觀上須有殺人之行為，且行為
    人於主觀上須具有使人死亡之知與欲，始足當之。而刑法上
    殺人未遂與傷害罪之區別，應以加害人主觀上有無殺意為斷
    ；至於行為人之主觀犯意，此存在於行為人之內心之主觀事
    實，必須由所呈現之外在客觀事實判斷，應通盤審酌行為時
    之一切客觀環境及其他具體情形，諸如：行為人與被害人之
    關係、仇隙，是否足以引發殺人動機，行為當時之手段是否
    猝然致被害人難以防備，攻擊時之力道是否猛烈足以使人斃
    命，被害人所受之傷勢，攻擊後之後續動作是否意在取人性
    命等。兇器之種類、被害人受傷之多寡、是否致命部位，雖
    可藉為認定有無殺意之心證，惟非判斷二罪間之絕對標準，
    仍須斟酌當時客觀環境及其他具體情形加以判斷（最高法院
    18年上字第1309號、19年上字第718 號、20年非字第104 號
    判例意旨參照）。
  (2)而被告與證人王信昌於本案案發之前，並不相識，亦無深仇
    大恨關係等情，此為被告、證人王信昌2 人所不否認（見本
    院卷第47頁、第67頁），是被告當日與蔡榮傑間縱因債務關
    係發生爭執後攜帶菜刀，趕赴相約地點，欲與蔡榮傑拼輸贏
    之情，然其殆無因此糾紛即對在場之證人王信昌萌生殺害之
    犯意。且參酌被告雖有前揭持刀朝向證人王信昌攻擊之行為
    ，惟觀諸證人王信昌所受前開傷勢，均在手部部位，已非人
    體重要臟器之要害；另再依證人王信昌於警詢中指稱：被告
    砍傷伊之後就自行離去等語（同前偵查卷第8 頁）；於本院
    審理中再證稱：後來是被告自己放棄走掉，伊才自己走到西
    園醫院就醫等語（見本院卷第65頁背面），則依此經過情形
    觀之，證人王信昌受傷後，斯時已處於劣勢、無處可逃之情
    況，被告若真有殺人犯意，焉有不趁勝追擊揮刀殺害，卻反
    而逕行離去，顯然被告主觀上並無取人性命之意甚明。
  (3)證人王信昌於偵查中固證稱：被告邊砍邊罵說給你死、給你
    死，你不知道伊是這裡什麼人喔等語（同前偵查卷第33 頁）
    ，然被告對此則堅決否認曾對證人王信昌口出要給證人王信
    昌死之類話等語，且以人在打架、鬥毆時為助長己方聲勢，
    縱有大聲吶喊「給你死」等語，其真意並非絕對要取對方性
    命，而僅係打架、鬥毆時，以聲勢懾服對方而已，猶難依此
    而遽予推論下手攻擊之行為人即有取人性命之殺人故意。
  (4)基此，足認被告並無殺害證人王信昌之犯意，而被告係基於
    傷害故意，為前揭持菜刀揮砍證人王信昌之行為，是證人王
    信昌前揭指稱，容有誤會。
三、核被告所為，係犯刑法第277 條第1 項之普通傷害罪。又查
    被告有事實欄所載之犯罪科刑及執行情形，此有臺灣高等法
    院被告前案紀錄表存卷可按，其受有期徒刑之執行完畢後五
    年以內再犯本件有期徒刑以上之罪，係屬累犯，應依法加重
    其刑。爰審酌被告僅因與蔡榮傑有糾紛爭執，即持菜刀對在
    場之證人王信昌猛烈揮砍，手段兇殘，並造成證人王信昌身
    心受有無法抹滅之傷害及恐懼，嚴重危害社會秩序，惡性不
    輕，及證人王信昌所受傷勢甚重，日後尚須復建治療，另佐
    以被告迄今未與證人王信昌和解，兼衡被告之品行、智識程
    度、生活狀況等一切情狀，量處如主文所示之刑。至未扣案
    之菜刀1 把，依被告於警詢中供稱：當日就丟棄在光橋下河
    裡等語（同前偵查卷第4 頁），應認業已滅失而不存在，爰
    不對之宣告沒收。
據上論斷，應依刑事訴訟法第299條第1項前段，刑法第277條第1
項、第47條第1項，刑法施行法第1條之1，判決如主文。
本案經檢察官徐仕瑋到庭執行職務。
中    華    民    國   100    年    7     月    25    日
                           刑事第十七庭  法  官  賴淑美
以上正本證明與原本無異。
如不服本判決應於收受送達後10日內向本院提出上訴書狀，並應
敘述具體理由；其未敘述上訴理由者，應於上訴期間屆滿後20日
內向本院補提理由書（均須按他造當事人之人數附繕）「切勿逕
送上級法院」。
                                         書記官  許翠燕
中    華    民    國   100    年    7     月    29    日
附論罪科刑依據之法條：
刑法第277 條傷害人之身體或健康者，處三年以下有期徒刑，拘
役或一千元以下罰金。
犯前項之罪，因而致人於死者，處無期徒或七年以上有期徒刑，
致重傷者，處三年以上、十年以下有期徒刑。